高雄高等行政法院判決
　　　　　　　　　　　　　　　　　95年度訴更一字第6號
　　　　　　　　　　　　　　　.
原　　　告　陸軍軍官學校
代　表　人　甲○○○○
訴訟代理人　戊○○
被　　　告　高雄縣政府
代　表　人　乙○○縣長
訴訟代理人　丙○○
　　　　　　丁○○
上列當事人間因身心障礙者保護法事件，原告不服行政院勞工委
員會中華民國93年5月14日勞訴字第0930008861號訴願決定，提
起行政訴訟。經本院93年度訴字第577號判決後，原告提起上訴
，經最高行政法院發回更審，本院判決如下：
　  主　文
原告之訴駁回。
訴訟費用（含發回前上訴審訴訟費用）由原告負擔。
　　事　實
壹、事實概要：
    緣原告於民國（下同）89年6月至92年12月進用員工總人數
    為223至191人之間，經被告依身心障礙者保護法第31條規定
    ，審核原告於上開期間進用身心障礙者情形，除92年3、4、
    5月等3個月外，每月皆不足進用身心障礙者人數達1人，被
    告乃分別以92年11月3日府勞資字第0920201379號函、92年
    11月27日府勞資字第0920223697號函、92年12月24日府勞資
    字第0920241236號函、92年12月31日府勞資字第0920244848
    號函及93年1月29日府勞資字第0930012917號函，核定原告
    應繳納89年6月至92年12月間之差額補助費共計新臺幣（下
    同）633,600元。原告不服，提起訴願，經訴願決定除就93
    年1月29日府勞資字第0930012917號函之訴願予以駁回外，
    其餘均不受理，原告遂提起本件行政訴訟，經本院93年度訴
    字第577號判決駁回，嗣原告提起上訴，經最高行政法院95
    年度判字第408號判決將原判決廢棄，發回本院更審。
貳、兩造聲明：
一、原告聲明求為判決：
（一）訴願決定及原處分（即被告92年11月3日府勞資字第09202
      01379號函、92年11月27日府勞資字第09202223697號函、
      92年12月24日府勞資字第0920241236號函、92年12月31日
      府勞資字第0920244848號函及93年1月29日府勞資字第093
      0012917號函）均撤銷。
（二）訴訟費用由被告負擔。
二、被告聲明求為判決：
（一）原告之訴駁回。
（二）訴訟費用由原告負擔。
參、兩造主張之理由：
甲、原告主張之理由：
一、程序部分：有關被告92年11月3日府勞資字第0920201379號
    函、92年11月27日府勞資字第09202223697號函、92年12月2
    4日府勞資字第0920241236號函、92年12月31日府勞資字第0
    920244848號函部分：
（一）按被告未告知救濟期間或告知錯誤未為更正，致相對人或
      利害關係人違誤者，如自處分書送達後1年內聲明不服時
      ，視為於法定期間內所為，行政程序法第98條第3項定有
      明文。
（二）原告於89年6月至92年12月進用員工總人數為223至191人
      之間，依身心障礙者保護法第31條規定，應進用具有工作
      能力之身心障礙者人數，不得低於員工總人數百分之2，
      被告審核原告於上開期間（除92年3、4、5月等3個月外）
      辦理身心障礙者定額進用審核，原告每月皆不足進用身心
      障礙者人數達1人。被告乃依據身心障礙者保護法第31條
      規定，於92年11月3日以府勞資字第0920201379號函核處
      原告繳納92年9月份差額補助費15,840元、92年11月27日
      以府勞資字第0920223697號函核處原告繳納92年10月份差
      額補助費15,840元、92年12月24日以府勞資字第09202412
      36號函核處原告繳納92年11月份差額補助費15,840元、92
      年12月31日以府勞資字第0920244848號函核處原告繳納89
      年6月至92年8月差額補助費570,240元暨於93年1月29日以
      府勞資字第0930012917號函核處原告繳納92年12月份差額
      補助費15,840元，總計核處原告應繳納進用身心障礙者差
      額補助費633,600元。被告不服前開之處分，於93年2月10
      日提起訴願，雖依訴願法第14條第1項之規定，訴願之提
      起應自行政處分到達或公告期滿之次日起30日內為之。本
      件原告收受前開第1至第4次行政處分後，固未於30日之期
      間內提起訴願，惟依前開被告之行政處分內容及所附之差
      額補助費繳款書上均未告知原告救濟之期間，致原告延誤
      訴願期間，依行政程序法第98條第3項之規定，自處分書
      送達後1年內聲明不服者，仍視為於法定期間內所為，準
      此，原告於93年2月10日對上開4次行政處分提起訴願，自
      其收受處分後均並未逾1年之期間，其訴願乃屬合法，訴
      願機關以原告已逾30日之訴願期間，依訴願法第77條規定
      作成不受理決定，顯然違法，應予撤銷。
二、原告編制內勞保聘雇人員52員及隸屬原告所屬國軍102營約
    聘雇勞保人員29員合計81員，於89年6月前均為合併申報，
    故無差額問題，自89年6月起原告將之分開申報（即原告申
    請兩戶勞保帳號），惟被告認進用身心障礙聘雇人員應以「
    各投保單位個別計算」，而原告認應以「機關名義」計，故
    有所爭議。依原告見解原告進用身心障礙聘雇人員已達法定
    身心障礙者保護法第31條規定員工總人數百分之2規定：
（一）身心障礙者保護法第31條已明定以「機關名義」計：
  １、身心障礙者保護法第31條規定：「各級政府機關、公立學
      校及公營事業機構員工總人數在50人以上者，進用具有工
      作能力之身心障礙者人數，不得低於員工總人數百分之2
      。」即明定應以「機關名義」計。由文義解釋言，該法規
      明定以機關名義計係因機關具有單獨法定地位之行政機關
      ，對外具有意思表示能力，具有行政行為的能力，可據以
      為提起爭訟之主體，若由無單獨法定地位之內部組織為行
      政行為，則依法無提出救濟之管道。再由立法理由言，該
      條修正後採低標準強制保障僱用方式，其課予行政行為義
      務主體為行政機關，並非各投保單位。
　２、原告所持見解為以「機關名義」計，其理由如下：
（１）身心障礙者保護法第31條第1項、第2項進用身心障礙者義
      務機關為「各級政府機關」、「公立學校」、「公營事業
      機構」及「私立學校、團體」、「民營事業機構」，行為
      義務之主體為分別具有公法人性質及私法人性質之單獨法
      定地位之組織體。具有單獨法定地位之組織體，即具有獨
      立之人格特性，略有法人（社團法人、財團法人、公法人
      、私法人）、設有代表人或管理人之非法人團體、依公司
      法設立之公司、企業．．．等，於組織上來講均設有代表
      人或負責人代表組織體名義對外行意思表示之能力，對內
      均有人事權責之自主能力。原告所屬國軍102營站無單獨
      組織條例、獨立編制與印信，故非具有單獨法定地位之行
      政機關，組織體本身亦無意思能力派任（或選任）代表人
      或負責人，對外須以「陸軍軍官學校」名義行文，對內亦
      無獨立人事權責，營站主任亦為現職軍官兼任（現為學務
      處副處長兼任），且非依公司法或其他法令成立私法人或
      非法人團體。是以國軍102營不具單獨法定地位之組織體
      ，無獨立人格特性，對外無意思表示能力，為原告之附屬
      單位，故非身心障礙者保護法第31條第1、2項所課予之權
      利義務主體。
（２）依「國防部福利總處作業規定彙編（90年8月14日國防部
    　（90）祥禕字第09344號頒訂）中關於「國軍營區福利站
      設置管理實施規定」（第壹之1之3頁），第4項第5點關於
      「營站組織：（一）國軍營區福利站係營區任務編組單位
      ，在組織體系上隸屬營區指揮部指揮．．．（二）人員編
      組：營區福利站所需工作人員，應視營業狀況，以約聘為
      原則。內部工作人員區分如左：1、營站主任：由營區指
      揮部依需要指派現職軍官兼任。」由上可知，若營區不存
      在，則營站自也無所附隸，自然消滅不存在。故國軍102
      營站非獨立行為義務主體。例：原位於高雄縣市交界的衛
      武營（國軍高雄總醫院對面），營區內原亦有營站，自衛
      武營撤防後，營區內之營站亦隨之消滅。至被告所提國軍
      102營站其作業（營業）基金如何運作及預算、盈餘．．
      ．等事，非關乎國軍102營站是否為獨立負擔權利義務主
      體，亦非本件爭點所在。
（３）原告因預算來源不同，故自89年6月起始具2戶勞保帳號，
      惟編制內人員及原告所屬國軍102營站聘雇人員，其行文
      單位及印信均為原告。
（４）原告暨所屬國軍102營站投保地址均為同一地（高雄縣鳳
      山市○○路1號即是鳳山郵政90602號信箱；所有附屬信箱
      均為原告內部單位），行政院勞工委員會92年11月28日勞
      職特字第0920064075號所函釋稱地址不同有所違誤，而投
      保單位負責人不同，係因職掌權責不同而分屬不同之負責
      人。
（５）身心障礙者保護法施行細則第12條規定：「本法第31條之
      各級政府機關、公、私立學校、團體及公、民營事業機構
      員工總人數之計算方式，以勞工保險局、中央信託局所統
      計各該機關、學校、團體或機構每月1日參加勞保、公保
      人數為準。」並未明定員工總人數及身心障礙員工人數宜
      由「各投保單位個別計算」，而應以其母法（身心障礙者
      保護法第31條）條文之構成要件行為主體為依據，即是以
      各級政府機關、公、私立學校．．．等以「機關名義」計
      為依據。
（二）內政部函釋違反法律保留原則：查內政部87年12月7日台
      87內社字第8737225號函釋：「查身心障礙者保護法第31
      條第3項所稱『機關（構）所在地』，係指不論事業單位
      為合併或分開投保，均以其『投保單位』所在之直轄市轄
      或縣（市）政府轄區為準．．．」及90年10月9日台90內
      社字第9028484號函釋：「依據身心障礙者保護法施行細
      則第12條規定略以：本法第31條之各級政府機關、公、私
      立學校、團體及公、民營事業機構員工總人數之計算方式
      ，以勞工保險局、中央信託局所統計各該機關、學校、團
      體或機構每月1日參加勞保、公保人數為準。各該義務進
      用機關（構）暨所屬機關如係分開投保，各該投保單位，
      依上開規定，當各自計算其員工總人數及進用身心障礙員
      工人數。」從文義解釋言：「命令與憲法或法律牴觸者
      無效」為憲法第172條所明定，機關下達函釋（稱：解釋
      性的行政規則）的前提，應在不違反其法律條文之規範範
      圍內為之，不得任意擴張或增加該法所未規定之限制，法
      規本身係由構成要件與法律效果二部分所構成之條件式規
      定，亦即若構成要件滿足時，則法律效果於焉產生。準此
      ，內政部上開二號函釋應在身心障礙者保護法第31條規定
      範圍內為之，換言之，基於構成要件與法律效果的整體判
      斷，對於該構成要件，身心障礙者保護法第31條已明定以
      「機關名義」計，其法律效果為進用身心障礙者未達某一
      程度（百分之2）課予義務機關差額補助費（身心障礙者
      保護法第31條第3項），並沒有可任由行政機關自行認定
      應由「投保單位」計算之餘地，未經法律具體明確授權，
      而逕行限制其適用主體，訂定對身心障礙者保護法第31條
      所無之構成要件已逾越法律之必要範圍，違反授權明確性
      原則及法律保留原則。從目的解釋言：目的解釋旨在實
      現立法者所欲實現之目的，觀身心障礙者保護法第31條（
      原名殘障福利法第17條），立法者當初定立本條即希望各
      機關（構）能落實照顧殘障者生活權益，課予各機關（構
      ）能盡其社會義務。又從立法原旨而言：查「身心障礙
      者保護法」原名為「殘障福利法」（69年6月2日公布全文
      26條），殘障福利法第17條：「各級政府機關，公、私立
      學校及公、民營事業機構，對於曾經職業重建合格並具有
      工作能力或資料條件之殘障者，應視業務需要，僱用從事
      適當工作。公、民營事業機構，僱用殘障者人數超過其僱
      用總人數百分之3以上者，應予獎勵」，就本條當初立法
      本旨即是規範以各級政府機關，公、私立學校及公、民營
      事業機構為行為主體之地位，故法律所課予行為義務之主
      體為行政機關（各級政府機關）及具有單獨法定地位之法
      人團體（公、私立學校及公、民營事業機構）是表明確，
      立法院諸公立法用字非常嚴謹，多1個字少1個字意義則殊
      ，該法條文未見「投保單位」，豈能由內政部自行認定。
      該法後於79年1月24日修正公布全文31條，其第17條：「
      各級政府機關、公立學校及公營事業機構員工總人數在50
      人以上者，進用具有工作能力之身心障礙者人數，不得低
      於員工總人數百分之2。」（行政院草案為第16條），其
      修正理由：「一、．．．為落實照顧殘障者生活權益並兼
      顧當前經濟環境，爰修正本條採低標準強制保障僱用方式
      ，並規定政府機關、公立學校及公營事業機構之標準高於
      民間單位之標準，以示倡導之意。二、規定．．．其對進
      用單位負擔不多，且對進用單位因公致殘者，較具有照顧
      效果」，立法沿革意旨在落實照顧殘障者生活權益並兼顧
      當前經濟環境，課予行為義務主體採低標準強制保障僱用
      方式，而行為義務主體即是具有單獨法定地位之組職體，
      即是政府機關、公立學校及公營事業機構．．．等。現行
      身心障礙者保護法第31條之規定，其前條文為殘障福利法
      第17條即明文規定以「機關名義」計（86年4月23日修正
      公布名稱及全文75條），內政部前開二號函釋已增加原條
      文所無之構成要件、逾越了身心障礙者保護法第31條的立
      法規範意旨，另作法律所無之限制，與憲法第23條所揭示
      法律保留原則有違，故該二號函釋顯然違法且違憲，不具
      法律效力。
三、國軍102營站雖非原告之組織編排內之單位，惟其為原告之
    任務編組單位，理由如下：
（一）國軍102號營站，依國軍生產及服務作業基金（福利作業
      ）國軍102號營站員工管理規則（下稱102營站員工管理規
      則）第1條規定：「本校營站為國軍生產及服務作業基金
      （福利作業）特約福利服務之非營利事業特別基金，為使
      福利服務作業特約聘雇人員及臨時聘雇人管理作業有統一
      標準，參照『勞基法及其施行細則』、『陸軍軍官學校編
      制內及科技、臨時聘雇人員工作規則』『國防部福利總處
      聘雇人員管理規則』（下稱本規則）。營站特約聘雇人員
      及臨時聘雇人員之管理，除法令另有規定外，悉依本規則
      辦理」。第3條規定：「一、招考：由營站擬定招考計畫
      ，呈報校部核准後，公開辦理，其有關考選事項如下：（
      一）校部編成考選委員會辦理考選事宜，主任委員由主官
      擔任，副主任委員由副主官擔任，委員由有關部明適員納
      編擔任」。第29條：「聘雇人員連續服務滿6個月以上者
      ，由進用單位就其工作、操行、學識、才能等項辦理年度
      考成」。另原告對於102營站人員之員工休假、經費支出
      ，均依前開管理規則予以規定，原告亦曾以102營站之員
      工違反勞動契約情節重大為由，解僱國軍102營站之員工
      ，有原告之人事令可稽。國軍102營站對人員招考、考成
      、懲．．．等並無人事權責，營站主任亦為原告編制內
      現職軍官兼任（現為學務處處長兼任），且對外須以原告
      名義行文。
（二）國防部陸軍司令部政治作戰主室室95年10月18日邢誠字第
      0950005897號函轉國防部總政治作戰局95年10月04日勁勤
      字第0950010380號函釋中，釋疑營區福利站之組織性質及
      其聘雇人員之隸屬關係說明資料提及：「國軍營區福利站
      係營區任務編組單位，在組織體系上隸屬營區指揮部指揮
      。」
（三）國軍營站福利設置管理實施規定（90年8月14日國防部(90
      )祥禕字第09344號頒訂）（第壹1之3頁）第肆項第5點關
      於『營站組織：（一）國軍營區福利站係營區任務編組單
      位，在組織體系上隸屬營區指揮部指揮．．．（二）人員
      編組：營區福利站所需工作人員，應視營業狀況，以約聘
      為原則。內部工作人員區分如左：１．營站主任：由營區
      指揮部依需要指派現職軍官兼任』。
四、任務編組單位並非身心障礙者保護法第30條第1、2項所課予
    之權利義務主體。
    身心障礙者保護法第31條第1項、第2項進用身心障礙者義務
    機關為「各級政府機關」、「公立學校」、「公營事業機構
    」及「私立學校、團體」、「民營事業機構」，行為義務之
    主體為分別具有公法人性質及私法人性質之單獨法定地位之
    組織體。具有單獨法定地位之組織體，即具有獨立之人格特
    性，略有法人（社團法人、財團法人、公法人、私法人）、
    設有代表人或管理人之非法人團體、依公司法設立之公司、
    企業．．等，於組織上來講均設有代表人或負責人代表組織
    體以組織體名義對外行意思表示之能力，對內均有人事權責
    之自主能力。國軍102營站對外須以原告名義行文，對內又
    無自主之人事權責，是以不具單獨法定地位之組織體，無獨
    立之人格，故非身心障礙者保護法第31條第1、2項所課予之
    權利義務主體。
五、被告所答辯狀所言：國軍102營站其作業（營業）基金如何
    運作、盈餘如何運用、預算編例來源不同而另成立投保單位
    及國軍102營站為自給自足單位，非關乎本件爭點即國軍102
    營站是否為原告內部單位。
六、綜上，國軍102營站無單獨組織條例、獨立編制與印信故具
    有單獨法定地位之行政機關。組織體本身亦無意思能力派任
    （或選任）代表人或負責人，對內亦無獨立人事權責，亦非
    依公司法或其他法令成立私法人團體非法人團體。是以國軍
    102營站不具單獨法定地位之組織體，無獨立人格特性，係
    屬原告之任務編組單位，堪以確定。任務編組單位是否成立
    ，及成立後管理運作、人員進用．．．等均取決於原組織之
    意思，是以任務編組單位應視為組織之內部單位。
乙、被告答辯之理由：
一、按身心障礙者保護法第31條規定：「各級政府機關、公立學
    校及公營事業機構員工總人數在50人以上者，進用具有工作
    能力之身心障礙者人數，不得低於員工總人數百分之2。私
    立學校、團體及民營事業機構員工總人數在1百人以上者，
    進用具有工作能力之身心障礙者人數，不得低於員工總人數
    百分之1。前2項各級政府機關、公、私立學校、團體及公、
    民營事業機構為進用身心障礙者義務機關（構），其進用身
    心障礙者人數，未達前2項標準者，應定期向機關（構）所
    在地之直轄市或縣（市）勞工主管機關設立之身心障礙者就
    業基金專戶繳納差額補助費，其金額依差額人數乘以每月基
    本工資計算。依第1項、第2項進用重度身心障礙者，每進用
    1人以2人核計。」暨身心障礙者保護法施行細則第12條規定
    ：「本法第31條之各級政府機關、公、私立學校、團體及公
    、民營事業機構員工總人數之計算方式，以勞工保險局、中
    央信託局所統計各該機關、學校、團體或機構每月1日參加
    公、勞保人數為準。」被告依上開法令暨配合行政院勞工委
    員會第3代身心障礙者定額進用資訊管理系統及原告每月函
    報被告之身心障礙者狀況調查表辦理審核，原告於89年6月
    至93年5月進用員工總人數在223至187人之間，依身心障礙
    者保護法第31條規定進用具有工作能力之身心障礙者人數，
    不得低於員工總人數百分之2，經被告審核原告於89年6月至
    92年12月（除92年3、4、5月等3個月外），每月不足進用身
    心障礙者人數皆為1人。被告係依據身心障礙保護法第31條
    規定，函請原告依法應繳納進用身心障礙者差額補助費合計
    633,600元在案，合先敘明。
二、查依身心障礙者保護法第2條第1項規定，該法主管機關在中
    央為內政部，按內政部87年12月7日台87內社字第8737225號
    函釋：「查身心障礙者保護法第31條第3項所稱『機關（構
    ）所在地』，係指不論事業單位為合併或分開投保，均以其
    『投保單位』所在之直轄市或縣（市）政府轄區為準．．．
    」暨90年10月9日台90內社字第9028484號函釋：「依據身心
    障礙者保護法施行細則第12條規定略以計算方式，以勞工保
    險局、中央信託局所統計各該機關、學校、團體或機構每月
    1日參加勞保、公保人數為準。各該義務進用機關（構）暨
    所屬機關如係分開投保，各該投保單位，依上開規定，當各
    自計算其員工總人數及進用身心障礙員工人數。」是被告主
    張辦理身心障礙者保護法第31條身心障礙者定額進用審查，
    在機關（構）進用身心障礙人員人數認定上採「各該投保單
    位各自計算」之方式辦理，應無疑義。
三、另依身心障礙者保護法第2條第3項第4款規定身心障礙定額
    進用之目的事業主管機關在中央為行政院勞工委員會，本件
    被告針對原告主張其所屬國軍102營站，因單位預算分列，
    所屬員工公、勞保分開投保，然所投保單位負責人、保險證
    字號及投保地址均不同，應否視為同一個義務單位，將人數
    合計合併申報之疑義，於92年11月17日府勞資字第09202200
    57號函請行政院勞工委員會釋示，該會業於92年11月28日勞
    職特字第0920064075號函釋略以：「身心障礙者保護法施行
    細則第12條規定：『本法第31條之各級政府機關、公、私立
    學校、團體及公、民營事業機構員工總人數之計算方式，以
    勞工保險局、中央信託局所統計各該機關、學校、團體或機
    構每月1日參加公、勞保人數為準。』故陸軍軍官學校及所
    屬國軍102營站既以分開投保，且投保單位負責人及投保地
    址均不同，故其員工總人數及身心障礙員工人數宜由各投保
    單位個別計算。」在案。該會復於93年5月14日勞訴字第093
    0008861號訴願決定書中敘明，其駁回理由係按內政部87年1
    2月7日台87內社字第8737225號函釋及90年10月9日台90內社
    字第9028484號函釋規定，若義務機關（構）暨所屬機關分
    開投保者，則各該投保單位，依上開規定，當各自計算其員
    工總人數及進用身心障礙者人數。原告暨所屬國軍102營站
    既因預算編列來源不同，而自89年6月起另成立投保單位，
    則前開法令規定應各自計算進用身心障礙員工人數。準此，
    被告對於原告之員工總人數及身心障礙員工之認定上係採各
    投保單位個別計算要屬無誤，從而被告核處原告89年6月起
    迄92年12月未足額進用身心障礙者差額補助費繳款書，並無
    不當。
四、內政部依司法院釋字第407號解釋，基於職權因執行特定法
    律之規定，得為必要之釋示，以供本機關或下級機關所屬公
    務員行使職權時之依據，故內政部87年12月7日以台87內社
    字第8737225號函釋暨90年10月9日又以台90內社字第902848
    4號函釋，確立在機關（構）進用身心障礙人員人數認定上
    採「各該投保單位各自計算」之方式辦理應無疑義。另依行
    政院勞工委員會92年11月28日勞職特字第0920064075號函釋
    略以：「身心障礙者保護法施行細則第12條規定：『本法第
    31條之各級政府機關、公、私立學校、團體及公、民營事業
    機構員工總人數之計算方式，以勞工保險局、中央信託局所
    統計各該機關、學校、團體或機構每月1日參加公、勞保人
    數為準。』故陸軍軍官學校及所屬國軍102營站既以分開投
    保，且投保單位負責人及投保地址均不同，故其員工總人數
    及身心障礙員工人數宜由各投保單位個別計算。」綜上，原
    告暨所屬國軍102營站既因預算編列來源不同，而自89年6起
    另成立投保單位，則前開法令規定應各自計算進用身心障礙
    員工人數。準此，被告對於原告之員工總人數及身心障礙員
    工之認定上係採各投保單位個別計算要屬無誤。
五、被告為釐清國軍102營站是否為原告之內部單位，於95年6月
    2日派員赴原告進行事實調查，審查原告提供之組織規程及
    國軍102營站預決算等相關書面資料，並詢問原告代理人戊
    ○○上尉及國軍102營站出納羅雪美小姐後認定國軍102營站
    非屬原告內部編制單位，依據陸軍軍官學校組織規程第5條
    第1項規定：本校設教務處、學員生事務處、總務處、資訊
    圖書中心、電子計算機中心、主計室等6個單位；第5條第2
    項：本校因教學、研究及推廣之需要，得報請國防部核定，
    調整或設其他必要單位；暨第6條規定本校設大學部、軍事
    訓練部、正期學生指揮部、專科學生指揮部、勤務營。另查
    原告組織體系表亦無國軍102營，可見國軍102營站並非原告
    內部編制單位。
六、查國軍102營站係屬於國防部主管之國軍生產及服務作業基
    金所轄附屬單位。依據中央政府總預算國防部主管國軍生產
    及服務作業基金（福利作業）附屬單位概（預）算－102營
    站（92年度非營業部分）總說明－業務計畫實施績效：本作
    業基金係依據行政院87年5月5日台（87）孝授4字第03191號
    函示：「國軍福利事業單位自89年度起納入特種基金體系：
    惟為配合基金簡併之原則，不另設基金而併入現有國軍生產
    及服務作業基金項下處理。」；另依據國軍生產及服務作業
    基金收支保管及運用辦法第3條規定：「本基金為預算法第4
    條第1項第2款所定之特種基金，編製附屬單位預算，下設下
    列7個作業部分，均以國防部為主管機關．．．」暨同條第6
    款規定：「福利及文教作業部分：供應國軍官兵、榮民、眷
    屬等生活必需品，統籌福利品及副食品之配銷：宣揚政府政
    策，執行國軍宣教，貫徹國軍新文藝運動，擴大藝文服務領
    域。以本部總政治作戰局為管理機關。」另查國軍102營站
    業務經理係由國防部福利總處招考後，再由國防部直接任用
    。再查國軍102營站盈餘超過216萬元部分，上繳國防部福利
    總處國軍生產及服務作業基金（特種基金）；另216萬元以
    內則存放台灣銀行－國軍生產及服務作業基金－福利文教作
    業－國軍102營站帳戶（帳號：000000000000）作為營站營
    運基金，乃依國防部總政治作戰局95年8月25日勁勤字第095
    0009764號修正「國軍營區福利站設置管理實施規定」－服
    務部門設置管理暨委商經營實施要點參之二規定，營區福利
    站為自給自足單位，特約聘僱人員之人事費由營站營運費用
    項下支付。綜上，國軍102營站係自給自足單位，縱使非屬
    獨立負擔權利義務之主體，亦非屬於原告內部編制單位。
七、原告於89年6月至92年12月進用員工總人數為223人至191人
    之間，進用身心障礙者人數為3人，而國軍102營站89年6月
    至92年12月進用員工總人數為39人至29人之間進用身心障礙
    者人數為5人，如果合併計算尚可符合定額進用之規定，然
    而國軍102營站既與原告分開投保，且並非原告內部編制單
    位，爰上開期間國軍102營站所進用身心障礙者不得列入原
    告定額進用人數計算，是依身心障礙者保護法第31條及施行
    細則第12條規定，原告應繳交差額補助費633,600元。
    理  由
壹、程序方面：
一、本件原告代表人於訴訟繫屬中由楊國強變更為王根林，再變
    更為陳良沛，並聲明承受訴訟，核無不合，應予准許。
二、按「處分機關告知之救濟期間有錯誤時，應由該機關以通知
    更正之，並自通知送達之翌日起算法定期間。」「處分機關
    未告知救濟期間或告知錯誤未為更正，致相對人或利害關係
    人遲誤者，如自處分書送達後一年內聲明不服時，視為於法
    定期間內所為。」分別為行政程序法第98條第1項及第3項所
    明定。
三、查原告於89年6月至92年12月進用員工總人數為223至191人
    之間，經被告依身心障礙者保護法第31條規定，審核原告於
    上開期間進用身心障礙者情形，除92年3、4、5月等3個月外
    ，每月皆不足進用身心障礙者人數達1人，被告乃分別以92
    年11月3日府勞資字第0920201379號函核處原告應繳納92年9
    月份差額補助費15,840元、92年11月27日府勞資字第092022
    3697號函核處原告應繳納92年10月份差額補助費15,840元、
    92年12月24日府勞資字第0920241236號函核處原告應繳納92
    年11月份差額補助費15,840元、92年12月31日府勞資字第09
    20244848號函核處原告應繳納89年6月至92年8月差額補助費
    570,240元、93年1月29日府勞資字第0930012917號函核定原
    告應繳納92年12月間之差額補助費15,840元，然上開差額費
    用核定處分書，皆未告知救濟期間，有被告上開差額費用核
    定書在卷可稽，且為被告所是認。雖被告嗣曾以93年1月27
    日府勞資字第093 0014950號函復原告，請其於93年1月30日
    前提起訴願等語，惟本件原處分既係救濟期間記載之欠缺，
    而非記載錯誤，前述函文應屬被告補正通知，尚非通知更正
    之情形，與行政程序法第98條第1項規定不合，故原告對於
    上開各處分於93年2月10日提起訴願，揆諸同法第98條第3項
    規定，並無不合。況縱認被告前述93年1月27日府勞資字第0
    930014950號函屬同法98條第1項之更正通知，仍應自通知送
    達之翌日起算法定期間，則原告對於被告上開各處分於93年
    2月10日提起訴願，仍未逾訴願法第14條第1項規定之30日期
    間。是訴願決定對於上開各處分，以原告提起訴願逾期為由
    ，從程序上予以不受理，於法尚有未洽，惟因被告上述核定
    差額補助費之處分，係屬羈束處分，仍應由本院作實體審理
    ，合先敘明。
貳、實體方面：
一、按「本法所稱主管機關：在中央為內政部；在直轄市為直轄
    市政府；在縣（市）為縣（市）政府。」「各級政府機關、
    公立學校及公營事業機構員工總人數在50人以上者，進用具
    有工作能力之身心障礙者人數，不得低於員工總人數百分之
    2。」「私立學校、團體及民營事業機構員工總人數在1百人
    以上者，進用具有工作能力之身心障礙者人數，不得低於員
    工總人數百分之1。」「前2項各級政府機關、公、私立學校
    、團體及公、民營事業機構為進用身心障礙者義務機關（構
    ），其進用身心障礙者人數，未達前2項標準者，應定期向
    機關（構）所在地之直轄市或縣(市)勞工主管機關設立之身
    心障礙者就業基金專戶繳納差額補助費；其金額依差額人數
    乘以每月基本工資計算。」「本法施行細則，由中央主管機
    關會商中央各目的事業主管機關定之。」「本法第31條之各
    級政府機關、公、私立學校、團體及公、民營事業機構員工
    總人數之計算方式，以勞工保險局、中央信託局所統計各該
    機關、學校、團體或機構每月1日參加勞保、公保人數為準
    。．．．。」「進用身心障礙者之義務機關（構）進用人數
    未達法定比例時，應於每月10日前，向所在地直轄市或縣（
    市）勞工主管機關設立之身心障礙者就業基金專戶，繳納上
    月之差額補助費。」分別為身心障礙者保護法第2條第1項、
    第31條第1項、第2項、第3項、第74條、同法施行細則第12
    條第1項前段及第13條所明定。
二、如上述關於被告核處原告應繳納89年6月至92年12月間之差
    額補助費共計633,600元之事實，業經兩造分別陳明在卷，
    並有上開被告府勞資字第0920201379號函、府勞資字第0920
    223697號函、府勞資字第0920241236號函、府勞資字第0920
    244848號函、府勞資字第0930012917號函暨差額補助費繳款
    書等影本附於原處分卷可稽，洵堪信實。
三、本件原告起訴係以：原告編制內勞保聘雇人員52員及隸屬原
    告所屬國軍102營約聘雇勞保人員29員合計81員，於89年6月
    前均為合併申報故無差額問題，自89年6月起原告將之分開
    申報（即原告申請兩戶勞保帳號），惟被告認進用身心障礙
    聘雇人員應以「各投保單位個別計算」，而原告認應以「機
    關名義」計，故有所爭議，而內政部內政部87年12月7日台
    87內社字第8737225號函釋及90年10月9日台90內社字第9028
    484號函釋，已增加原條文所無之構成要件、逾越了身心障
    礙者保護法第31條的立法規範意旨，另作法律所無之限制，
    與憲法第23條所揭示法律保留原則有違，故該2號函釋顯然
    違法且違憲，不具法律效力；又國軍102營站為原告之內部
    單位，與原告並非分別獨立之機關，則其聘雇身心障礙人員
    之人數，自應依身心障礙者保護法第31條之規定，應以各級
    政府機關、公立學校及公營事業機構之員工總數合併計算云
    云，資為爭議。
四、經查，上述身心障礙者保護法第31條規定乃屬為達該法關於
    維護身心障礙者生活，保障其公平參與社會生活機會之措施
    ；亦即本條規範之目的重在提供身心障礙者之支持性就業服
    務，故本條乃明文規定以各級政府機關、公、私立學校、團
    體及公、民營事業機構等得提供就業機會而得作為權利義務
    主體者作為規範之對象。至於身心障礙者保護法施行細則第
    12 條第1項，雖規定以勞工保險局、中央信託局所統計參加
    勞保、公保人數作為計算本法第31條「員工總人數」之方式
    ，惟此乃為利本條「員工總人數」規定之執行，所為細節性
    及技術性之規範；並依其規定內容，仍是以「各級政府機關
    、公、私立學校、團體及公、民營事業機構」作為基準，而
    非以勞保或公保之投保單位作為核算之基準。蓋投保單位乃
    勞工保險條例為勞工保險制度之運作而為之設計，核與身心
    障礙者保護法之規範無涉，故自不得將勞工保險制度下之「
    投保單位」概念用以代替身心障礙者保護法第31條所稱之「
    各級政府機關、公、私立學校、團體及公、民營事業機構」
    ，並以之作為身心障礙者保護法第31條義務之主體。故而，
    是否符合身心障礙者保護法第31條第1、2項所規範應進用身
    心障礙者人數，應以該條項所稱「各級政府機關、公、私立
    學校、團體及公、民營事業機構」之「員工總人數」作為計
    算之基準，反之，若有進用人數不足情事，亦是以之作為繳
    納差額補助費之義務主體，而與勞保或公保之投保單位無涉
    。
五、次按「查身心障礙者保護法第31條第3項所稱『機關（構）
    所在地』，係指不論事業單位為合併或分開投保，均以其『
    投保單位』所在之直轄市或縣（市）政府轄區為準．．．。
    」「依據身心障礙者保護法施行細則第12條規定略以：本法
    第31條之各級政府機關、公、私立學校、團體及公、民營事
    業機構員工總人數之計算方式，以勞工保險局、中央信託局
    所統計各該機關、學校、團體或機構每月1日參加勞保、公
    保人數為準。各該義務進用機關（構）暨所屬機關如係分開
    投保，各該投保單位，依上開規定，當各自計算其員工總人
    數及進用身心障礙員工人數。」分別為內政部87年12月7日
    台87內社字第8737225號函及90年10月9日台90內社字第9028
    484號函釋在案。按身心障礙者保護法制定之目的，係為維
    護身心障礙者之合法權益及生活，保障其公平參與社會生活
    之機會，結合政府及民間資源，規劃並推行各項扶助及福利
    措施，固為該法第1條所明定。而法律所定者，多係抽象之
    概念，主管機關基於職權，因執行特定法律，就此抽象概念
    規定，得為必要之釋示，以供本機關或下級主管機關作為適
    用法律、認定事實及行使裁量權之基礎，此有司法院釋字第
    407號解釋理由足參。另按，身心障礙者保護法施行細則第
    12條之規定係依身心障礙者保護法第74條所授權訂定，而揆
    諸前揭身心障礙者保護法第2條第1項之規定，該法主管機關
    在中央為內政部，是內政部以87年12月7日台87內社字第873
    7225號函釋示身心障礙者保護法第31條第3項所稱「機關（
    構）所在地」，係指不論事業單位為合併或分開投保，均以
    其「投保單位」所在之直轄市或縣（市）政府轄區為準，及
    以90年10月9日台90內社字第9028484號函釋示依據身心障礙
    者保護法施行細則第12條規定略以本法第31條之各級政府機
    關、公、私立學校、團體及公、民營事業機構員工總人數之
    計算方式，以勞工保險局、中央信託局所統計各該機關、學
    校、團體或機構每月1日參加勞保、公保人數為準。各該義
    務進用機關（構）暨所屬機關如係分開投保，各該投保單位
    ，依上開規定，當各自計算其員工總人數及進用身心障礙員
    工人數等旨。與身心障礙者保護法第31條規定之立法目的並
    無牴觸，與同法施行細則第12條規定亦無不合。是原告主張
    ：上開內政部所為之2則函釋，增加原條文所無之構成要件
    ，逾越身心障礙保護法第31條之立法規範意旨，違反法律保
    留原則云云，容屬有誤，要無足採。
六、又按，基於分工原則，行政機關之內部通常均劃分為若干小
    規模之分支組織，稱為內部單位。機關係獨立組織體，得以
    本身之名義作成決策表示於外，並發生一定之法律效果；單
    位則非獨立之組織體，無單獨法定地位，僅分擔機關一部分
    職掌，一切對外行為原則上均應以機關名義為之。而機關與
    內部單位之區別在於機關具備單獨之組織法規、有獨立之編
    制及預算、有印信，反之則屬於內部單位（吳庚著，行政法
    之理論與實用，增訂9版，第177-178頁參照）。經查，依據
    原告組織規程第5條、第6條規定：「本校設下列各處、中心
    、室，分別掌理下列事項並得分科或組辦事：一、教務處．
    ．．二、學員生事務處．．．三、總務處．．．四、資訊圖
    書中心．．．五、電子計算機中心．．．六、主計室．．．
    。本校因教學、研究及推廣之需要，得報請國防部核定，調
    整或設其他必要單位」「本校設大學部、軍事訓練部、正期
    學生指揮部、專科學生指揮部、勤務營。」其中並無國軍10
    2營站之設置。次查，就中央政府總預算國防部主管國軍生
    產及服務作業基金（福利作業）附屬單位概（預）算-102營
    （92年度非營業部分）國軍生產及服務作業基金（福利作業
    ）業務計畫及概（預）算說明記載：壹、基金概況：一、設
    立宗旨：（一）基金依據：國軍生產及服務作業基金（福利
    作業）附屬單位預算係依據行政院87年5月5日台（87）孝授
    4字第03191號函示：「國軍福利事業單位自89年度起納入特
    種基金體系；惟為配合基金簡併之原則，不另設基金而併入
    現有國軍生產及服務作業基金項下處理。」及國軍生產及服
    務作業基金收支保管及運用辦法第3條第6款：「本基金為預
    算法第4條第1項第2款所定之特種基金，編製附屬單位預算
    ，下設下列7個作業部分，均以國防部為主管機關．．．六
    、福利及文教作業部分：供應國軍官兵、榮民、眷屬等生活
    必需品，統籌福利品及副食品之配銷；宣揚政府政策，執行
    國軍宣教，貫徹國軍新文藝運動，擴大藝文服務領域。以本
    部總政治作戰局為管理機關。」規定觀之，國軍102營站之
    預算來源顯非由原告所撥給。又查，依據國防部政治作戰局
    95年10月4日勁勤字第0950010380號函附國防部政治作戰釋
    疑營區福利站之組織性質及其聘雇人員之隸屬關係說明資料
    略以：「．．．二、有關各單位所隸屬營區福利站性質及其
    聘僱人員之隸屬關係乙節，依上開規定，營區福利站為自給
    自足單位，在組織體系上屬營區指揮部指揮，特約聘僱人員
    ，由營區指揮部依需要自行進用，其人事費由營站營運費用
    項下支付，僅在供配作業方面受福利總處（地區管理處）輔
    導。」等語，有上開函文附本院卷可參。是國軍102營站既
    非原告組織規程中所定之內部單位，其預算來源非由原告所
    撥給，且其特約聘僱人員，由營區指揮部依需要自行進用，
    其人事費由營站營運費用項下支付，則國軍102營站為自給
    自足單位，並非原告內部編制單位。再者，是否符合身心障
    礙者保護法第31條第1、2項所規範應進用身心障礙者人數，
    應以該條項所稱「各級政府機關、公、私立學校、團體及公
    、民營事業機構」之「員工總人數」作為計算之基準，並不
    得以勞工保險制度下之「投保單位」概念代替本條所稱「各
    級政府機關、公、私立學校、團體及公、民營事機構」之意
    涵，業如前述，且參照內政部90年10月9日台90內社字第902
    8484號函釋：「各該義務進用『機關（構）』暨所屬『機關
    』如係分開投保，各該投保單位，依上開規定，當各自計算
    其員工總人數及進用身心障礙員工人數。」之意旨，故國軍
    102營站既為自給自足單位，並非原告內部編制單位，當各
    自計算其員工總人數及進用身心障礙員工人數。準此，國軍
    102營站既為自給自足單位，並非原告內部編制單位，自非
    隸屬於原告，且自89年6月起原告已將之分開申報，揆諸前
    揭說明，被告將該2投保單位分別計算，認原告於89年6月至
    92年12月進用員工總人數為223至191人之間，乃依身心障礙
    者保護法第31條規定，審核原告於上開期間進用身心障礙者
    情形，除92年3、4、5月等3個月外，每月皆不足進用身心障
    礙者人數達1人，而核定原告應繳納89年6月至92年12月間之
    差額補助費共計633,600元，於法尚無違誤。是原告主張：
    國軍102營站為原告之內部單位，與原告並非分別獨立之機
    關，則其聘雇身心障礙人員之人數，自應依身心障礙者保護
    法第31條之規定，應以各級政府機關、公立學校及公營事業
    機構之員工總數合併計算云云，亦不足採。
七、綜上所述，原告前揭主張既無足採，被告核定原告應繳納89
    年6月至92年12月間之差額補助費共計633,600元，並無違誤
    。訴願決定就被告93年1月29日府勞資字第0930012917號函
    之處分予以維持，並無不合；至92年11月3日府勞資字第092
    0201379號函、92年11月27日府勞資字第09202223697號函、
    92年12月24日府勞資字第0920241236號函、92年12月31日府
    勞資字第0920244848號函等函部分，訴願決定駁回之理由與
    此雖有不同，但其結論並無二致，仍應予維持。原告起訴意
    旨求予撤銷，為無理由，應予駁回。至於兩造其餘攻擊防禦
    方法，核與判決結果不生影響，爰不再逐一論述，附此述明
    。
據上論結，本件原告之訴為無理由，爰依行政訴訟法第195條第1
項後段、第98條第3項前段，判決如主文。
中　　華　　民　　國　　96　　年　 　6　　月　　7　　 日
                  第二庭審判長法  官　江幸垠
                              法  官　簡慧娟
                              法  官  許麗華
以上正本係照原本作成。
如不服本判決，應於判決送達後20日內向本院提出上訴書狀，其
未表明上訴理由者，應於提起上訴後20日內向本院提出上訴理由
書（須按對造人數附繕本）；如於本判決宣示或公告後送達前提
起上訴者，應於判決送達後20日內補提上訴理由書（須附繕本）
。未表明上訴理由者，逕以裁定駁回。
提起上訴應預繳送達用雙掛號郵票7份（每份34元）。
中　　華　　民　　國　　96　　年　 　6　　月　　7　　 日
　　　　　　　　　　　　　　　書記官  李昱
